臺灣高等法院臺南分院刑事判決
110年度上易字第115號
上  訴  人  
即  被  告  吉剛萱



上列上訴人因公共危險案件，不服臺灣臺南地方法院108年度易
字第511號中華民國109年12月9日第一審判決（起訴案號：臺灣
臺南地方檢察署108年度調偵字第443號），提起上訴，本院判決
如下：
    主  文
原判決撤銷。
甲○○犯失火燒燬現供人使用之住宅罪，處拘役肆拾日，如易科罰
金，以新臺幣壹仟元折算壹日。
    犯 罪 事 實
一、甲○○於民國106年10月16日起，以其配偶王鈴華名義，向乙○○承租位於臺南市○市區○○里○○000號鐵皮屋住宅房間，作為
    放置車用品、生活用品等物之倉庫（下稱本案倉庫）使用，
    與乙○○其餘鐵皮屋相鄰（出租戊○○供製鞋倉庫、出借予乙○○
    之妹陳寶月供住宅使用，內部配置圖如【本判決附件】），
    甲○○使用本案倉庫，本應注意用電安全，以避免電器長時間
    通電發生短路產生火花進而引燃他物造成火災，而依當時情
    形，並無不能注意之情事，竟疏未注意，於107年11月3日下
    午1時許，在本案倉庫北側中段偏東低處，因其將電氣設備
    電源線連接插座通電使用，致電線短路產生火花，引燃周圍
    可燃物起火延燒前開整體相連鐵皮屋，鐵皮牆面、屋頂、鋼
    樑、木質裝潢因而碳化、燒失或彎曲變形，致乙○○管理及戊○○、陳寶月使用之鐵皮屋因而燒燬不堪使用。
二、嗣經臺南市政府消防局消防人員獲報到場搶救，始將火勢撲
    滅，並經勘察現場跡證後查悉上情。
    理  由
壹、程序部分
　　本件判決所引用具傳聞證據性質之供述證據，因檢察官、被
    告甲○○同意其證據能力（本院卷第53、63、100頁），本院
    審酌該等證據之作成或取得之狀況，並無非法或不當取證之
    情事，且亦無顯不可信之情況，復經本院於審判期日就該等
    證據依法進行調查、辯論，依刑事訴訟法第159 條之5 規定
    ，均具有證據能力。
貳、實體部分　　
一、不爭執事實
    查被告於106年10月16日起租用本案倉庫供放置生活用品等
    物使用、及於107年11月3日下午1時許，本案倉庫因發生火
    災，造成附件所示之本案倉庫、整體相連之鐵皮屋（戊○○承
    租製鞋倉庫、及乙○○之妹陳寶月居住處）等鐵皮牆面、屋頂
    、鋼樑、木質裝潢因而碳化、燒失或彎曲變形，致前開整體
    相連鐵皮屋因而燒燬不堪使用等情，為被告所不爭執（本院
    卷第53頁），並經證人乙○○、戊○○警偵中指證空間使用及燃
    燒後損害情形明確，且有房屋租賃契約書影本、現場照片（
    警卷第11至16頁）、臺南市政府消防局火災原因調查鑑定書
    （下稱【消防局鑑定書】，見警卷第29至86頁，本判決附件
    配置圖見警卷第53頁）、中央警察大學109年9月4日校鑑科
    字第0000000000號鑑定書（下稱【警大鑑定書】，見原審卷
    三第11至40頁），互核相符，首堪認定。
二、訊據被告甲○○否認失火燒燬現供人使用住宅之犯行，上訴辯
    稱：(一)起火原因部分，依證人丁○○於原審證述：在本案起
    火處採證到受燒的電線殘跡，為數條電線，包含絞線及單芯
    線。按單芯線為室內配線所使用之電線，與現場掃地機器人
    及電源供應器所使用之電線根本不同。起火原因係倉庫原有
    電線及單芯線短路造成，與電器設備通電無關，而無因果關
    係；(二)就過失責任言，縱然電器設備通電使用與造成火災
    有因果關係，然現場之直流電源供應器、電源線組為符合規
    範及國家標準之設備，被告依電器使用說明通電使用，縱然
    長時間通電引發火災，並無過失云云；惟查：
(一)起火處為車用品倉庫北側中段偏東低處
　⒈核閱臺南市政府消防局拍攝之本件火災現場照片（見警卷第5
    6至85頁）、被告提出之現場照片（原審卷一第167至211頁
    ），本案鐵皮屋各處牆面、所放置物品，以車用品倉庫內北
    側受燒情形最為嚴重，所存放物品多受燒碳化、難以辨識，
    而該處放置之置物架均朝向北側中段偏東低處偏斜（參警卷
    第68至83頁），牆面亦有火焰向上延燒之火流殘跡（參警卷
    第77頁），應足認定本件車用品倉庫之北側中段偏東低處為
    本案火災起火處。
　⒉依消防局鑑定書鑑定內容（見警卷第32至38頁），載明：「.
    .⑵起火處研判：...④車用品倉庫北側牆壁木質裝潢受燒後，
    東、西兩側碳化尚為完整，中段處大範圍燒失，天花板輕鋼
    架受燒後西邊尚為完整，東邊變形並往下塌陷，另外，北側
    中段處置物架2受燒後結構往東邊傾斜，故研判本案起火處
    為『車用品倉庫北側中段偏東邊低處』」。另由中央警察大學
    鑑定結果，就起火處之判斷，亦同此認定，有警大鑑定書可
    佐（原審卷三第20頁），與前開相片等客觀事證相符，至為
    明灼。
(二)本案火災起火原因係使用電器設備之電氣因素造成
　⒈自現場電線通電使用狀態、周邊環境觀察，消防局調查科在
    本案起火處，採證採到【燒熔電線】殘跡三條，編號為A、B
    、C，有現場照片編號47、48、56照片在卷（警卷第32頁）
    ，將電線進行比較完整的拍攝，有細部照片在卷(警卷第48
    至50頁)；消防局鑑定書認為：「..⑵採集車用品倉庫北側中
    段偏東低處之異常燒熔電源線（按：即採集之電線殘跡三條
    編號A、B、C）封緘並攜回鑑定，經鑑定後，電源導線證物
    外觀特徵與導線「短路」所造成之通電痕相同。⑶起火處發
    現1臺電源供應器與掃地機器人，牆面插座已經燒失，經清
    理後，燃燒殘餘物中發現燒損電源線，線上有異常燒熔痕跡
    ，另比對被告筆錄所述：「倉庫東北側牆面設有一個插座，
    該處置物架上有擺放掃地機器人與電源供應器，並有連接電
    源…。」，顯示起火處確實有使用電氣設備之情形...。⑷起
    火處確實有使用電氣設備之情形，採集之證物經鑑定後亦有
    通電痕存在，顯示電源線路於火災當時處於正常通電狀態，
    再者，電源線長時間通電使用、周邊環境不佳等均可能造成
    絕緣被覆之耗損、劣化，一旦發生短路現象即可能產生火花
    、火焰，並引燃周圍可燃物（瓦楞紙，木質裝潢與雜物等）
    ，加上起火處其他可能引起火災之因素均已逐一排除，由前
    述研判，本案起火原因是以「電氣因素」引起火災之可能性
    較大。（見警卷第33至39頁）；證人（消防局調查科股長及
    鑑定書作成人）丁○○亦於原審結證：警卷第48頁照片4就是
    細部的照片，從照片看得出來是電路異常，我們在現場有發
    現1個掃地機器人、電源供應器，因為有直接連接電源就有
    可能產生通電痕，我們研判起火處是在插座、掃地機器人及
    電源供應器的下方區域等語（原審卷三第240至248頁），為
    相同之陳述。
　⒉警大鑑定書另自現場總電源開關開啟或跳脫狀態觀察、對照
　　除自現場電線通電使用狀態、周邊環境觀察，逐一詳述：①
    車用品倉庫北側中段偏東低處所找到的電線，為通電痕，熱
    痕或工具斷痕，顯示該電源線為通電狀態；依據總電源開關
    （電力總配電盤)均附著積碳，為開啟或跳脫狀態，僅1為關
    閉狀態（惟其附著之積碳有擦拭情形，其較内部則無積碳）
    ，研判為開啟狀態遭關閉；而電力分配電盤亦均附著積碳，
    為開啟或跳脫狀態，顯示火災當下為通電狀態；上述兩點均
    顯示現場電源在開啟通電狀態；②現場電源有使用之情形：
    插座位置高度距地面約125cm及消防局清理現場「起火處發
    現一台電源供應器及與掃地機器人，牆面插座已經燒失，經
    清理後，燃燒殘餘物中發現燒損電源線，線上有異常燃燒痕
    跡。」，即清理現場時，由前述採證之電源線熔痕為通電痕
    ，判斷是用電端為通電狀態下造成之現象，故為電器使用中
    之情形造成之通電痕。③就上述①、②，現場有擺放可燃物之
    情形，及起火原因為電器使用中之情形造成之通電痕。④結
    論：本件火災，起火原因為電器使用中之電氣因素引火。」
    （原審卷三第20、21頁），均為相同之認定。
  ⒊依附件配置圖、現場照片編號25（警卷第68頁，由西往東拍
    攝）、編號40所示（警卷第75頁，由南往北編為置物架1、2
    、3），起火處相鄰置物架1、2、3，比對被告供稱：「（置
    物架2、3附近只有一個插座嗎？）對，只有1個，在置物架3
    後方的牆壁上。」、「（火災當時，電源供應器跟掃地機器
    人的電源線都插在同一個插座上？）是，但一個插座有2個
    電源孔，分別插在2個電源孔上。」（原審卷一第358頁），
    足見火災當時確有電源供應器、掃地機器人等電器設備之電
    源線插於插座通電使用，而該插座位於置物架即位於起火處
    ，益證前開本案火災起火原因係使用電器設備之電氣因素造
    成之鑑定結論，與客觀事證相符，而堪認定。
(三)被告雖辯稱起火原因係倉庫原有電線（室內配線）單芯線短
    路造成云云；惟查：　　
  ⒈有短路熔痕之電線係在插座到用電端找到
　　鑑定人（警大鑑定人）黃育祥原審就此點結證：電痕分為兩
    種，一種叫通電痕，是指短路情況出現的；另一種為熱痕，
    是指火災造成的燃燒痕跡。銅線的熔點是1083度，一般情形
    火災的話達不到這個溫度，只有在瞬間電氣短路時的火花可
    以達到這麼高的溫度；而且從總配電盤看起來，現場斷路器
    開關狀態證明起火時現場是通電狀態，採證到的A、B、C之3
    條有短路熔痕的電線，【是在插座到用電端間找到的電源線
    】；如果是室內配線有問題導致火災，應該是在總開關到插
    座之間的線路出現短路，這樣線路後方電器設備的部分，就
    不會留下短路的痕跡，因為電流已經斷掉了；目前找到前述
    具有通電痕的電源線，證明於起火前電器是呈現通電的狀態
    ，但沒有找到插座到配電盤之間的配線有出現問題或損傷，
    無法證明是室內配線有問題，所以起火原因應該是出在插座
    到用電端（即電器）之間，否則不會在電器端的電線找到熔
    痕等語（原審卷三第96至101頁），合於論理及經驗法則，
    具有高度之憑信性。
  ⒉有短路熔痕之電線有插頭刃片證明用於插座 
　　另消防局鑑定書第17頁記載「證物概要：實心線、芯線（如
    照片4～7）」（並經編號為A、B、C三條電線）；二者之區別
    ，經證人即採證之消防局人員丙○○於本院結證：「實心線的
    線路是條狀，但芯線的線路是纏繞狀。」、「照片3的A是實
    心線，B、C是芯線。」、「（A、B、C三條線是否為含插頭
    的電源線？）因為B、C電線上有刃片，所以應該就是插頭的
    刃片。」（本院卷第149頁），更當庭提出消防局鑑定書17
    頁照片1～7之照片原始檔光碟，經本院當庭勘驗上開照片原
    始檔及彩色列印後附卷（本院卷第163至169頁）；比對消防
    局鑑定書第8頁的火災概要⒉已有記載『車用品倉庫北側中段
    偏東邊處之異常燒熔電源線封緘並攜回鑑定』，已說明編號A
    、B、C電線在同一個區域採到，且前開同一地點採得之燒損
    編號B、C電線有插頭刃片、均有通電痕等之客觀事證，足證
    確有電器設備插頭使用插座通電之情形，亦屬至明。
  ⒊綜上事證，與前開警大鑑定書鑑定結論、鑑定人黃育祥證述
    ，起火原因應該是出在插座到用電端（即電器）之間之結論
    ，互核相符；本件火災原因鑑定報告之鑑定方法、過程，並
    無違反經驗法則、論理法則之違誤，且非僅單從負面排除其
    他關連因素方式作為判定起火原因之基礎，而係同時依具體
    客觀事證認定起火處之起火原因，據以研判本件起火原因係
    電器設備電線短路之電氣因素引燃火災；縱然本案鑑定未能
    進一步認定何種電器設備造成之電氣因素引起火災，然已說
    明電源線短路起火之成因，尚無從動搖前述依憑客觀事證而
    作成之鑑定意見之可信性；被告猶辯稱係原有電線（室內配
    線）單芯線短路造成云云，顯與客觀事證不符，不足採信。
(四)被告再辯稱依合格電器使用說明通電使用，縱然長時間通電
    引發火災，並無過失云云；惟查：
　1.刑法上之過失犯，係指行為人依客觀情狀負有義務，而依其
    個人情況有能力且可期待其注意，竟疏於注意，以致實現犯
    罪構成要件之行為。又對於犯罪構成要件該當結果之發生負
    有防止義務之人，不為其應為之防止行為，致發生與以作為
    之行為方式實現法定構成要件情況相當之不作為犯，亦屬過
    失犯。而倘在室內堆存許多易燃之物品，並將無人在場之情
    形下，持續將電器電源線連接於插座處於通電狀態，可能會
    因電源線老舊、破損、內部線路纏繞或承載容量超過負荷，
    造成電線短路致生火災之危險，此為一般人日常生活經驗所
    知悉，被告客觀上應負有注意電器使用情形，並注意易燃物
    品之堆置狀況，以避免危險發生之義務，若因而對他人之財
    產、生命及身體法益造成危險者，亦負有防免危險發生之義
    務；若有此等違背義務之危險前行為，即構成不純正不作為
    犯之保證人地位，復因疏於注意，消極不為防止作為，以致
    實現犯罪構成要件之結果者，即屬不純正不作為過失犯。
  ⒉被告自106年10月16日起以配偶名義向告訴人乙○○租用本案倉
    庫作為堆置車用品及教具之倉庫，對於所使用之電器自應負
    有維護之注意義務，被告原應檢視注意所使用之電源線線路
    之絕緣材質是否線路老舊或因長期使用、通電等因素導致線
    路絕緣被覆劣化、或遭損傷破壞，並於未使用、未在場之情
    況下，拔除電源線使該等電器非持續處於通電狀態，以避免
    發生電源線等導線短路或其他電氣因素引燃之危險，以盡維
    護之義務，當為具事理能力之被告所能知悉；而依本案發生
    之時，係由被告為堆置車用品及教具之倉庫，本案起火之前
    ，被告知悉有電源供應器與掃地機器人之電源線均插在插座
    上等情，為被告供承在卷（原審卷一第358頁），則被告明
    知及此，對於電器長時間通電發生異常產生火花進而引燃他
    物造成火災之情事，並無不能注意之情狀，竟疏未為避免長
    時間通電異常致起火等危險之防止作為，致起火燒燬本案鐵
    皮屋，其對於本件火災之發生，自有過失，且其過失不作為
    與本件火災發生結果間，具有相當之因果關係，至為顯然。
  ⒊被告上訴主張：其使用負載端為固緯電子直流電源供應器（G
    WInstekGPS-4303）為符合CE規範之產品，有6.3A保險絲做
    為電源過載保護，並無用電負荷過大之可能。且該公司指出
    ，機器不使用時，將電源開關關閉，並不需要再拔除插頭。
    又使用之電源線組，依中華民國國家標準CNS10917及CNS109
    18長時間通電使用之電線，其溫度的提升必須符合國家安全
    規範才能販賣，其使用電品設備並無過失云云；惟本案火災
    發生時，電源供應器與掃地機器人之電源線均插在插座上，
    則該插座因長時間通電，致電源線發生短路，為電源供應器
    及電源線同時充電、且長時間通電因素均有相關，被告對上
    開因素均應注意並防止危險發生，並非僅繫於電源供應器、
    掃地機器人之電源線本身是否係合格產品一端，被告徒以前
    詞為辯，並無可採。
　⒋至被告提出之中央警察大學「火災原因鑑定技術提昇與第三
    公正機構合作模式之研議」委託辦理案期末報告（原審卷一
    第213至334頁），報告內述及多種電器火災模擬實驗，所實
    驗之起火原因包含電線過載、短路、半斷線、插頭接觸不良
    及電弧等原因，惟依該等實驗內容之紀錄、結論與本案各項
    跡證相互比對，尚難足以證明本案屬於該實驗報告中何種特
    定之起火原因，附此說明。
(五)綜上所述，被告所辯均非足採，本件事證明確，被告犯行洵
    堪認定，應依法論科。其他調查部分：⒈至於被告辯稱證人
    丁○○曾證述現場採得之電線包含絞線及屬於室內配線之單芯
    線，並聲請勘驗原審證述光碟云云；惟證人丁○○複製證人證
    述光碟比對筆錄後，認為筆錄並無不同，乃表示捨棄勘驗光
    碟（本院卷第99頁）；⒉另曾聲請傳喚證人丁○○部分，待證
    現場採得之電線有無單芯線乙節，嗣改聲請傳喚現場採集之
    證人丙○○，經本院傳喚證人丙○○到庭詰問，並經該證人於本
    院提出採證光碟、三條電線彩色照片在卷，先前聲請傳喚丁○○部分，自無再調查必要。⒊被告雖具狀謂：現場採證之A電
    線為實心線，可能為室內配線短路殘留，未經鑑定結果說明
    ，聲請再送「財團法人成大研究發展基金會」鑑定起火原因
    等旨（本院卷第173頁以下），然前開燒損之編號B、C短路
    熔痕電線，係在插座到用電端找到，且有插頭刃片證明用於
    插座，縱然編號A為短路燒熔之實心線，仍無法動搖編號B、
    C短路熔痕電線係在插座到用電端因通電短路起火之事實；
    至於A電線究竟為何種電器設備通電後燒損殘留，因火災燒
    燬而無法判斷，然該A、B、C三條電線均係通電狀態下、使
    用於插座至用電端通電之電器設備電源線，則經逐一認定如
    前，A電線連接之電器設備無法判斷之因素，並無影響前開
    消防局及警大鑑定書、或鑑定人黃育祥之鑑定結果；本件事
    證已明，前開聲請再行鑑定，自無必要。
三、論罪科刑
(一)被告行為後，刑法第173條第2項業於108 年12月27日修正生
    效，形式上提高罰金刑三十倍，實際上係因該罪於72年6月2
    6日後並未修正，乃依刑法施行法第1條之1第2項本文規定將
    罰金數額修正提高三十倍，以增加法律明確性，並無利或不
    利之實質變更，無庸依刑法第2條第1項為新舊法比較，應逕
    適用現行規定。
(二)查本案因火災而受燒之鐵皮屋範圍，包含其告訴人乙○○妹妹
    陳寶月長期居住處、告訴人戊○○租用之製鞋倉庫及被告使用
    之車用品倉庫（參附件圖示），為整體相連之鐵皮屋，其內
    鐵皮薄牆僅隔間之內，並非個別獨立建物；業據告訴人乙○○
    具狀陳明：前開陳寶月居住處為其長期提供其妹生活起居使
    用 （原審卷一第45頁），鐵皮屋整體具有住宅之功能；核
    被告失火造成前開住宅在內之鐵皮屋燒燬不堪使用所為，係
    犯刑法第173條第2項失火燒燬現供人使用之住宅罪。
(三)又刑法公共危險罪章關於第173條至第175條之放火及失火罪
    部分，直接被害法益，為一般社會之公共安全，雖同時侵害
    私人之財產法益，但仍以保護社會公安法益為重；故一個失
    火行為，若同時燒燬住宅與該住宅內所有其他物品，無論該
    其他物品為他人或自己所有，與同時燒燬數犯罪客體者之情
    形不同，均不另成立刑法第175條第3項失火燒燬住宅以外他
    人或自己所有物罪，應僅論以刑法第173條第2項失火燒燬現
    供人使用之住宅一罪，併予敘明。
參、撤銷改判
一、原審以被告犯行明確，論以失火燒燬現供人使用之住宅一罪
    ，誠屬卓見，惟被告上訴後與告訴人戊○○達成調解、約定分
    期賠償，有調解筆錄在卷，原判決未及審酌，自有未當；被
    告上訴猶執前開辯詞(一)、(二)（詳前述辯解部分）否認犯
    罪，指摘原判決，雖無理由，經逐一論駁如前，然原判決既
    有上開失當之處，自屬無可維持，應予撤銷改判。
二、爰審酌被告為本案車用品倉庫之使用人，疏未注意應將電器
    設備長時間通電造成危險，致放置於車用品倉庫北側中段偏
    東低處之電器設備之電源線短路，造成本案火災，燒燬前述
    鐵皮屋及物品等財產上之損害，迄未與告訴人乙○○達成調解
    或賠償其等所受損失，更否認犯行之犯後態度；惟業已與告
    訴人戊○○達成調解，分期賠償之損害填補情形；另參酌被告
    審理中自陳學歷之智識程度，已婚、育有未成年子女及待業
    之家庭生活狀況等一切情狀，量處如主文第2項所示之刑，
    並諭知易科罰金之折算標準。
據上論斷，依刑事訴訟法第369條第1項前段、第364條、第299條
第1項前段，刑法第173條第2項、第41條第1項前段，刑法施行法
第1條之1第1項規定，判決如主文。
本案經檢察官蘇烱峯提起公訴，檢察官陳昱旗到庭執行職務。
中　　華　　民　　國　　110 　年　　10　　月　　14　　日
                    刑事第五庭  審判長法  官  蔡廷宜
                                      法  官  蔡川富
                                      法  官  翁世容
以上正本證明與原本無異。
不得上訴。
　　　　　　　　　　　　　　　　　　　書記官  歐貞妙
中　　華　　民　　國　　110 　年　　10　　月　　14　　日
附錄本案論罪科刑法條
中華民國刑法第173條第1、2項
放火燒燬現供人使用之住宅或現有人所在之建築物、礦坑、火車
、電車或其他供水、陸、空公眾運輸之舟、車、航空機者，處無
期徒刑或七年以上有期徒刑。
失火燒燬前項之物者，處一年以下有期徒刑、拘役或一萬五千元
以下罰金。



【附件】本案鐵皮屋配置圖